【裁判字號】    96,訴,1431
【裁判日期】    970506
【裁判案由】    損害賠償
【裁判全文】
臺灣高雄地方法院民事判決              96年度訴字第1431號
原      告  戊○○
            丙○○○
被      告  丁○○
訴訟代理人  蘇建榮律師
上列當事人間損害賠償事件，經本院於民國97年4 月22日言詞辯
論終結，判決如下：
    主      文
原告之訴及其假執行之聲請均駁回。
訴訟費用由原告負擔。
    事實及理由
一、原告起訴主張：原告戊○○、丙○○○係夫妻，原告戊○○
    與被告係兄弟，原告戊○○自民國92年起為求與父親沈新基
    見面屢遭被告阻撓，雙方互控多起訴訟，關係形同水火。詎
    被告於96年1 月5 日先以書狀辱罵原告係精神病患，要求對
    原告應進行精神鑑定，嗣於96年1 月26日調解程序進行中，
    在調解人莊廷鐘委員、甲○○科長及數名等待調解之民眾面
    前，竟當場辱罵原告係精神病患，要求依法強制將原告送交
    公立醫院精神鑑定，並直指原告揚稱：「不然搞了半天，我
    （即被告）現在是在跟兩個（即原告）『肖仔』（台語，指
    瘋子）說話呢！」、「我這4 年來一直給兩個『肖仔』在告
    」（台語）等語，再於96年2 月26日續行調解程序進行中，
    在訴外人庚○○面前指稱原告係「肖仔」，被告所為已然傷
    害原告之名譽甚鉅。為此，爰依民法第184 條第1 項前段、
    第195 條第1 項之侵權行為法律關係，提起本件訴訟。並聲
    明求為判決：(一)被告應各給付原告新台幣（下同）100,001
    元，及均自起訴狀繕本送達之翌日起（即96年5 月27日起）
    至清償日止，按年息5%計算之利息。(二)被告應發送內容為「
    道歉人丁○○因與兄長戊○○、兄嫂丙○○○在法院涉訟多
    年，而口頭以『精神病』一詞侮辱兄長、兄嫂，道歉人丁○○深感悔意，特刊登此道歉啟事」之道歉函予參與調解程序
    之人以為澄清。(三)原告願供擔保，請准宣告假執行（見調字
    卷第1 頁、本院卷(二)第215 頁、卷(三)第17頁）。
二、被告則以：其因原告屢於訴訟書狀自陳有憂鬱症及精神恍惚
    等病狀，始具狀表明期待原告能即早就醫治療，俾免興訟耗
    費司法資源，徒增訟累之意，並無以文字毀損原告名譽之情
    事。又其於96年1 月26日、96年2 月26日調解程序進行中亦
    未以「肖仔」、「精神病」等字眼侮辱原告等語置辯。並聲
    明：(一)原告之訴駁回。(二)如受不利判決，願供擔保請准宣告
    免為假執行。
三、兩造不爭執之事項：
  (一)兩造於96年1 月26日在本院高雄簡易庭第二調解室進行調解
    ，由莊廷鐘調解委員主持調解程序，在場人為兩造及被告之
    妻沈張海娟，當次調解程序進行期間，本院訴訟輔導科長甲○○因進入調解室取卷，而與聞部分調解經過。
  (二)兩造於96年2 月26日續行調解程序，由莊廷鐘委員主持調解
    程序，在場人為兩造、被告之妻沈張海娟、原告丙○○○之
    胞妹庚○○及原告戊○○之胞妹乙○○、己○○。
  (三)兩造於96年1 月26日調解程序進行中曾有言語爭執。
  (四)原告戊○○於本院94年度家護字第255 號民事通常保護令事
    件審理中，曾在其所撰具之聲請狀中記載「聲請人（即原告
    戊○○）因極度擔心，精神恍惚導致不慎遭火焚傷」、「聲
    請人之妻（即原告丙○○○）則因罹患重度憂鬱症，甚至被
    判刑50日」等字句（見本院卷(一)第62頁）。
四、本件兩造爭點為：(一)被告於96年1 月26日及96年2 月26日調
    解程序進行中，有無以「肖仔」一詞辱罵原告？若有，是否
    損及原告名譽？(二)原告請求賠償之慰撫金是否過高？請求回
    復名譽之方式是否適當？茲分述如下：
  (一)被告於96年1 月26日及96年2 月26日調解程序進行中，有無
    以「肖仔」一詞辱罵原告？若有，是否損及原告名譽？
  1.按當事人主張有利於己之事實者，就其事實有舉證之責任，
    民事訴訟法第277 條前段定有明文。次按負舉證責任之當事
    人，須證明至使法院就該待證事實獲得確實之心證，始盡其
    證明責任。倘不負舉證責任之他造當事人，就同一待證事實
    已證明間接事實，而該間接事實依經驗法則為判斷，與待證
    事實之不存在可認有因果關係，足以動搖法院原已形成之心
    證者，將因該他造當事人所提出之反證，使待證事實回復至
    真偽不明之狀態。此際，自仍應由主張該事實存在之一造當
    事人舉證證明之，始得謂已盡其證明責任。
  2.原告主張被告於96年1 月26日調解程序進行中，在第三人面
    前以「肖仔」（台語，意指瘋子）辱罵原告，詆譭原告名譽
    等情，固據原告丙○○○提出其於96年1 月26日調解程序進
    行中，私下錄音取得之錄音光碟及其譯文以為佐據（見本院
    卷(二)第85頁、第35頁），惟被告否認之，並以：上開錄音光
    碟內容模糊不清，且係原告未經取得調解委員同意之情況下
    擅自錄製，尚不得引為對被告不利之證據等語置辯。經查：
  (1)經本院當庭勘驗上開錄音光碟內容予證人即調解委員莊廷鐘
    、甲○○科長辨識，渠等均表示因錄音模糊不清，而無法辨
    識發言人人別及其發言內容，有勘驗筆錄在卷可按（見本院
    卷(二)第130 頁），證人莊廷鐘並證稱：「我無法辨識我的聲
    音有無出現其中」、「我無法聽出錄音光碟中是否有人說了
    『要不然搞半天我現在是在跟兩個肖仔說話？』（台語）、
    『沈先生，你講這些話是會有刑事責任喔』這兩句話，我在
    96 年1月26日確實有為兩造調解，…但我不知道有錄音這件
    事，…其無法分辨錄音光碟內容是否為96年1 月26日調解的
    內容」等語（見本院卷(二)第130 頁、第132 頁、第134 頁）
    ，證人甲○○則證稱：「我無法聽出錄音光碟中是否有人說
    了『你（指被告）講這些話對他們（指原告）來說是一種名
    譽上的傷害，而刑事上你是要負法律責任喔』，我辯識不出
    來是否有我的聲音」等語（見本院卷(二)第132 頁），足認上
    開錄音光碟內容雖經原告製成譯文，然經勘驗比對播放光碟
    所得現場對話結果，則因錄音音質模糊，而無從印證該譯文
    內容之真實性，自難僅憑原告片面製作之錄音譯文內容，執
    為判斷被告究有無辱罵原告情事之唯一依據。
  (2)又證人莊廷鐘證稱：其於96年1 月26日為兩造調解，當天調
    解時（調解室的）門是關著的，其有問明進入調解室人員的
    身分，…其已不記得當天調解的經過，…時間經過太久，其
    已不記得被告於（96年1 月26日）調解當日是否有說原告是
    「肖仔」等語（見本院卷(二)第132 頁、第134 頁），證人甲○○則證稱：（96年1 月26日）當天其為將調解案件卷宗交
    給莊廷鐘委員而進入調解室，嗣因該案無法調解，要報請庭
    長知悉，其又進入調解室拿卷，待庭長閱後認為本件無調解
    可能後，其又將卷宗拿回調解室，其記憶所及在場者均為有
    關係之當事人，其只記得本件涉及家產糾紛，雙方吵得不可
    開交，…但不記得被告有無在其面前陳稱原告有精神病要送
    鑑定，或稱原告是「肖仔」一事等語（見本院卷(二)第133 頁
    、第134 頁）。另本件原告前就被告於96年1 月26日以辱罵
    其等為瘋子一事，向臺灣高雄地方法院檢察署（下稱高雄地
    檢署）提出妨害名譽告訴，經高雄地檢署以96年度偵字第20
    497 號作成不起訴處分，並經臺灣高等法院高雄分院檢察署
    96年度上聲議字第1100號駁回再議確定（見本院卷(一)第96頁
    、卷(二)第86頁），證人莊廷鐘於上開案件偵查中亦證稱：其
    已不記得調解當時情形等語，證人甲○○則證稱：其未參與
    調解，僅曾在調解進行中進出調解室，惟其於進出調解室之
    際並未聽到被告罵原告等語，均據高雄地檢署96年度偵字第
    20497 號檢察官不起訴處分書記載明確（見本院卷(一)第96頁
    ），故證人莊廷鐘、甲○○亦無從證明96年1 月26日調解程
    序進行中被告有何辱罵原告之情事存在，是以原告主張其於
    上開調解程序進行中，在第三人面前遭被告以「肖仔」一詞
    辱罵，詆毀其名譽乙節，仍屬有疑，尚難遽認真實。
  3.原告主張被告於96年2 月26日調解程序進行中，也有以「肖
    仔」一詞辱罵原告等情，固據證人即原告丙○○○之胞妹庚○○證稱：其於農曆正月9 日天公生當天（即國曆96年2 月
    26日）到高雄天公廟拜拜後，即偕原告夫婦到高雄簡易庭調
    解，其僅偕原告夫婦參加調解1 次，其全程在場參與，當天
    在場者除其本人外，尚有原告夫婦、被告及其妻、原告之胞
    妹乙○○、己○○及一名調解委員，在調解程序進行中也有
    一名法院人員（即甲○○科長）進入調解室，原告戊○○並
    於調解委員走出調解室時質問被告為何未帶沈新基（即原告
    之父）到場，被告則回稱「我不要與你們兩個『肖仔』講話
    」（台語），原告戊○○即對被告表示：「這句話每個人都
    有聽到，對我是很大的侮辱」等語，並要求被告道歉，被告
    之妻旋即對原告戊○○拍桌子，…在調解過程中被告對原告
    二人說「我不要和你們兩個『肖仔』講話」（台語）等語2
    、3 遍，後來調解委員回到調解室，被告就沒有再說上開言
    詞等語（見本院卷(二)第204 頁、第202 、203 頁），但查：
  (1)訴外人甲○○科長並未參與96年2 月26日調解程序進行中，
    為兩造所不爭執，詎證人庚○○竟證稱：其參加調解當日，
    證人甲○○科長曾在調解程序進行中進入調解室云云（見本
    院卷(二)第202 頁），顯見其證詞已受原告於本件訴訟程序進
    行中對96年1 月26日調解程序進行過程所為陳述影響，而有
    將96年1 月26日、96年2 月26日調解程序進行之情境互為混
    淆之情事。又證人庚○○證稱：其全程在場乙節，亦與證人
    即原告戊○○之胞妹乙○○證稱：證人庚○○於96年2 月26
    日是跟著原告丙○○○及調解委員一起進入調解室，大約停
    留十幾分鐘就離開了等語不符（見本院卷(三)第18頁），是以
    證人庚○○究有無全程參與96年2 月26日調解程序，亦有可
    疑，自難僅憑證人庚○○之片面陳述，遽為對被告不利之認
    定。
  (2)證人即原告戊○○之胞妹乙○○就96年2 月26日調解程序進
    行之情狀，則證稱：當天由1 位5 、60歲左右的調解委員主
    持，在場人為其與兩造、己○○、庚○○被告之妻沈張海張
    ，當天調解室（的門）有關閉，雙方針對其父親（即沈新基
    ）之財產應如何分配處理、如何分擔撫養父親之權利義務等
    事項進行調解，現場沒有人拍桌子或出言辱罵對方，也沒聽
    到有人以「肖仔」一詞辱罵對方，也未聽聞被告指稱原告是
    神精病，或口頭要求將原告送精神鑑定等語（見本院卷(三)第
    18 、19 頁），核其證述之調解經過與證人庚○○所證情狀
    迥異，而證人庚○○為原告丙○○○之胞妹，證人乙○○為
    被告丁○○之胞姐、原告戊○○之胞妹，其與原告戊○○間
    尚有毀謗、損害賠償等案件未結，已據證人庚○○、乙○○
    及原告陳明在卷（見本院卷(二)第202 頁、卷(三)第17頁、第21
    頁），已難期待證人庚○○、乙○○於本件訴訟程序進行中
    ，得就其親身經歷之事實，為客觀中立之陳述，故96年2 月
    26日調解程序進行中被告究有無在第三人得與聞之情狀下，
    以「肖仔」一詞辱罵原告一事，亦屬有疑，尚難僅憑證人庚○○之片面陳述，遽認為真。
  4.綜上，原告前開主張固據其提出96年1 月26日錄音光碟及證
    人庚○○以為佐證，惟前開證據均有疵累，無從使法院就原
    告之待證事項形成心證，揆諸首引說明，則仍應由主張該事
    實存在之原告提出其他積極證據以為佐證，始得謂已盡其證
    明責任，惟原告迄本件言詞辯論終結之日，仍未能提出其他
    證據以實其說，則原告之主張即因缺乏相當之證據證明，而
    不可採。
  5.原告另主張被告於訴訟書狀中要求法院強制鑑定原告之精神
    狀態，係以文字損害原告名譽乙節，固據被告坦承不諱，惟
    被告辯稱：其因不堪原告長期纏訟騷擾，且鑑於原告於保護
    令事件聲請狀中曾載稱渠等有精神惚恍、憂鬱症等病狀，始
    於書狀請求法院鑑定原告之精神狀態等語。按當事人之心神
    狀態攸關當事人訴訟能力有無之判斷，乃合法訴訟程序進行
    應具備之訴訟要件之一，民事訴訟法第45條、第249 條第1
    項第4 款定有明文，是以被告於訴訟程序進行中就當事人訴
    訟能力事項提出異議，並請求調查，乃屬被告之訴訟攻擊防
    禦方法，尚難認係其行為之目的係在侮辱或損害原告之名譽
    ，核其主張與民法第184 條、第195 條第1 項規定「不法侵
    害人格法益」之要件尚屬有間，而不可採，附此敘明。
  (二)原告請求賠償之慰撫金是否過高？請求回復名譽之方式是否
    適當？
    本件原告既未能提出證據證明被告於96年1 月26日、96年2
    月26日調解程序進行中，有何以「肖仔」一詞辱罵原告之情
    事存在，已如前述，自難認被告有何因故意或過失，不法侵
    害原告名譽之侵權行為可言，已再無探究原告所受名譽損害
    數額，及恢復名譽之適當方法之必要。
五、綜上所述，原告本於侵權行為之法律關係，請求被告各賠償
    原告戊○○、丙○○○100,001 元，及均自起訴狀繕本送達
    之翌日起至清償日止，按年息5%計算之法定遲延利息，並發
    送道歉函予各該參與調解程序之人以茲澄清乙節，係屬無據
    ，應予駁回，其假執行之聲請因失所附麗，應併駁回之。
據上論結，原告之訴為無理由，依民事訴訟法第78條，判決如主
文。
中    華    民    國    97    年    5    月     6     日
                  民事第一庭  法  官  賴文姍
正本係照原本作成。
如不服本判決，應於送達後20日內，向本院提出上訴狀並表明上
訴理由，如於本判決宣示後送達前提起上訴者，應於判決送達後
10日內補提上訴理由書（須附繕本）。
中    華    民    國    97    年     5    月    6     日
                              書記官  戴金龍


司法院資訊處製作；財團法人民間司法改革基金會備份。
